【裁判字號】    90,簡上,64
【裁判日期】    901101
【裁判案由】    清償借款
【裁判全文】
臺灣士林地方法院民事判決  九十年度簡上字第六四號
    上  訴  人  甲○○
    被上訴  人  乙○○
右當事人間請求清償借款事件，上訴人對於中華民國九十年二月二十三日本院士林簡
易庭八十九年度士簡更字第一號第一審判決提起上訴，本院判決如左：
    主  文
原判決廢棄。
右廢棄部分被上訴人在第一審之訴及假執行之聲請均駁回。
第一、二審訴訟費用由被上訴人負擔。
    事實及理由
一、被上訴人起訴主張：上訴人於民國八十七年四月四日及六月二日，分別向伊借款
    新台幣（下同）十二萬、三十八萬元，合計五十萬元，嗣經催討，上訴人僅於八
    十七年十一月二十六日返還五萬元，餘款迄未返還，爰依消費借貸之法律關係，
    請求上訴人給付四十五萬元及自支付命令繕本送達翌日起至清償日止，按週年利
    率百分之五計算之利息等情，並聲明駁回上訴人之上訴。
二、上訴人則以：否認兩造間有消費借貸關係存在，被上訴人匯入上訴人於陽信商業
    銀行所設證券劃撥帳戶之十二萬元，係被上訴人委託上訴人合資購買宏和紡織股
    票之股款；被上訴人匯入上訴人陽明山信用合作社帳戶之三十八萬元，係被上訴
    人委託上訴人代為簽賭六合彩之款項，並非借款等語置辯。並聲明：（一）原判
    決廢棄。（二）駁回被上訴人在第一審之訴及假執行之聲請。
三、兩造不爭之事實：
    被上訴人曾於八十七年四月四日、六月二日分別匯款十二萬元、三十八萬元入上
    訴人於陽信商業銀行證券劃撥帳戶、陽明山信用合作社帳戶。上訴人則於八十七
    年十一月二十六日給付被上訴人五萬元。
四、本件兩造之爭執在於兩造間是否有消費借貸之合意？亦即，兩造間是否約定上訴
    人向被上訴人借款十二萬元、三十八萬元，始由被上訴人將借款匯入上訴人前開
    帳戶？經查：
  （一）按「民事訴訟如係由原告主張權利者，應先由原告負舉證之責，若原告先不
        能舉證，以證實自己主張之事實為真實，則被告就其抗辯事實即令不能舉證
        ，或其所舉證據尚有疵累，亦應駁回原告之請求」（最高法院十七年上字第
        九一七號判例參照）、「請求履行債務之訴，除被告自認原告所主張債權發
        生原因之事實外，應先由原告就其主張此項事實，負舉證之責任，必須證明
        其為真實後，被告於其抗辯事實，始應負證明之責任，此為舉證責任分擔之
        原則」（最高法院四十三年台上字第三七七號判例參照）。本件被上訴人主
        張上訴人向其借款十二萬元、三十八萬元之事實，既為上訴人所否認，依前
        開說明，自應由被上訴人舉證證明兩造間有消費借貸十二萬元、三十八萬元
        之關係存在，如被上訴人先不能舉證證明，以證實其主張兩造間有消費借貸
        之事實為真實，則上訴人抗辯被上訴人係因合資購買股票、代簽六合彩而交
        付前開十二萬元、三十八萬元金錢之事實，即令不能舉證，亦應駁回被上訴
        人之請求，此乃民事訴訟舉證責任分配之原則。
  （二）又，消費借貸固非要式契約，不以書立借據、字條為必要，惟「當事人主張
        有金錢借貸關係存在，須就其發生所須具備之特別要件即金錢之交付及借貸
        意思表示互相一致負舉證之責任，若僅證明有金錢之交付，未證明借貸意思
        表示互相一致者，尚不能認為有金錢借貸關係存在」（最高法院八十一年台
        上字第二三七二號判決參照）。經查：
      １、被上訴人雖能證明匯款十二萬元、三十八萬元入上訴人之帳戶，惟依吾人
          日常生活經驗，匯款之可能原因甚多，並非僅有「借貸」一端，又依該匯
          款現今銀行作業實務，匯款單據上不必載明匯款原因，自無從僅以匯款之
          事實，推論上訴人係因借貸關係交付借款而匯款。
      ２、況依被上訴人提出事後與上訴人通電話之錄音帶一卷、譯文一紙，細繹兩
          造之對話，被上訴人言「當初你借錢你不是這樣跟我講，現在你這樣，不
          是要害死我。我借你錢：」，上訴人聞言即反駁稱「喔！你講借我？：：
          ：」「那輸去了，那你要我找組頭拿錢嗎？」被上訴人言「叫你不要玩那
          麼大，你就要玩那麼大！」上訴人言「你自己要肖貪，你自己貪要買房子
          ，你變要找我拿錢，那敢對嗎？」被上訴人言「你自己肖貪啊！我說要算
          一算，你說好，算四十五萬啊！」上訴人言「對嗎？」被上訴人言「算我
          跟你借，你不是這麼說？」「我當初就說要收腳了，你說你在怕什麼，算
          我向你借，不是這麼說嗎？」設若兩造原即有消費借貸十二萬、三十八萬
          元之合意，始由被上訴人將款項匯入上訴人帳戶，上訴人豈有事後另向被
          上訴人表示「你在怕什麼，算我向你借」之理？則依被上訴人前開通話所
          言，適足證匯款之初，兩造並無借貸之合意。
      ３、至於證人張桂子於原審雖到庭證稱「因我們（按指證人與被上訴人）是朋
          友，以前的同事，他會講他的事給我聽，就在他士林光華夜市擺攤位的地
          方，他跟我講的」、「他有講他借錢給甲○○，因甲○○需一筆錢，他說
          借了五十萬。至於怎麼借給他，我沒有問」、「我不認識甲○○，我只知
          『駱』是借錢給一個放電影的張先生，至於全名為何，我不知道」等語，
          惟證人張桂子所謂知道上訴人向被上訴人借錢，均係聽被上訴人片面敘述
          ，並非親自見聞借款事實之人，其證言自不足為認定兩造有借貸關係之證
          據。
    綜上所述，被上訴人既未能證明兩造間有消費借貸之合意，則其主張兩造間有消
    費借貸關係存在云云，即難憑採。上訴人所抗辯合資購買股票、代簽六合彩之事
    ，縱無法舉證或舉證有所疵累，依舉證責任分配之原則，仍應駁回被上訴人之請
    求。
五、從而，被上訴人依消費借貸關係，請求上訴人返還借款，自非有理。被上訴人既
    主張本於消費借貸關係，請求上訴人返還借款，自應就兩造間確已成立消費借貸
    關係之事實，負舉證責任。乃原審未命被上訴人就此項事實，證明其為真實，遽
    依被上訴人匯款之事實，據以認定兩造間已成立消費借貸關係，並以上訴人無法
    舉證證明合資購買股票及簽賭六合彩之抗辯事由，而為上訴人敗訴之判決，並為
    假執行之宣告，自有未洽。上訴意旨指摘原判決不當，求予廢棄改判，為有理由
    。自應由本院予以廢棄改判，如主文第二項所示。
六、據上論結，本件上訴為有理由，依民事訴訟法第四百三十六條之一第三項、第四
    百五十條、第七十八條，判決如主文。
中      華      民      國    九十      年      十一      月    一      日
                            臺灣士林地方法院民事第三庭
~B審判長法官  洪英花
~B法      官  張國勳
~B法      官  洪慕芳
右為正本係照原本作成。
本件不得上訴。
中      華      民      國    九十      年      十一      月    五      日
~B法院書記官  周霙蘭


司法院資訊處製作；財團法人民間司法改革基金會備份。
